【裁判字號】    99,交聲,198
【裁判日期】    990331
【裁判案由】    聲明異議
【裁判全文】
臺灣彰化地方法院交通事件裁定        99年度交聲字第198號
原處分機關
即移送機關  交通部公路總局臺中區監理所彰化監理站
異  議  人
即受處分人  甲○○
上列受處分人因違反道路交通管理處罰條例案件，對於交通部公
路總局臺中區監理所彰化監理站於附表所示之時間所為如附表所
示之處分，聲明異議，本院裁定如下：
    主  文
原處分均撤銷，均發回交通部公路總局臺中區監理所彰化監理站
。
    理  由
一、聲明異議意旨略以：異議人現住在彰化縣溪湖鎮○○路○段
    728號，並未住在原戶籍地，故未曾收到罰單，直到日前繳
    納燃費時，才知有彰縣警交字第IA0000000、I00000000、IA
    0000000號等3張罰單，實非異議人故意不繳納罰金，故懇請
    量情裁罰等語。
二、按違反道路交通管理事件行為人，未依規定自動繳納罰鍰，
    或未依規定到案聽候裁決，處罰機關應依基準表於舉發違反
    道路交通管理事件通知單送達且逾越應到案期限60日之3 個
    月內，逕行裁決之，違反道路交通管理事件統一裁罰基準及
    處理細則第44條第1 項雖定有明文；惟該條項規定係以行為
    人經合法收受違反道路交通管理事件通知單後，無正當理由
    未依規定自動繳納罰款或未依規定到案聽候裁決，方有適用
    。易言之，如該通知單根本未合法送達予行為人，即難認行
    為人有故意不依規定自動繳納罰鍰、或不依規定到案聽候裁
    決，而可任由處分機關依前揭規定對行為人逕行裁決。次按
    處理違反道路交通管理事件，有關文書送達之程序，依行政
    程序法之規定，違反道路交通管理事件統一裁罰基準及處理
    細則第5條定有明文。又行政程序法就行政機關所為有特定
    相對人之書面行政處分或行政行為之送達，於第67條至第91
    條定有明文規定，同法第110條第1項復明定：「書面之行政
    處分自送達相對人及已知之利害關係人起；書面以外之行政
    處分自以其他適當方法通知或使其知悉時起，依送達、通知
    或使知悉之內容對其發生效力」。交通違規行為舉發及監理
    機關裁決書之性質，不論屬公法上有相對人之書面意思通知
    或行政處分，自應將書面（舉發通知單、裁決書）送達於受
    通知人，或使其達於可得瞭解舉發通知單及受裁決之內容之
    狀態，始完成舉發及裁決程序而發生效力。另按「依一定之
    事實，足認以久住之意思，住於一定之區域者，即為設定其
    住所於該地。」「依一定事實，足認以廢止之意思離去其住
    所者，即為廢止其住所。」復分別為民法第20條、第24條所
    明定，是我國法律關於住所之設定及廢止，兼採主觀主義及
    客觀主義之精神，必須主觀上有久住一定區域之意思，客觀
    上有住於一定區域之事實，該一定之區域始為住所，故住所
    之設立及廢止並不以登記為要件。又戶籍法為戶籍登記之行
    政管理規定，戶籍地址乃係依戶籍法所為登記之事項，戶籍
    地址並非為認定住所之唯一標準。是有關違反道路交通管理
    事件文書之送達，苟非已送達於應受送達人之住居所或營業
    所，尚難認已符送達之規定。
三、本件受處分人甲○○並不否認駕駛其所有5217-TN號自用小
    客車，先後於如附表所示之時間、地點，有如附表所示之違
    事實，惟辯稱其未居住在戶籍地，故未收到遭舉發之3 張罰
    單等語。經查：本件如附表所示之舉發通知單、裁決書，均
    向受處分人之戶籍地即彰化縣和美鎮○○路9 號地址為送達
    等情，有交通部公路總局臺中區監理所彰化監理站送達證書
    2 份、彰化縣警察局溪湖分局送達證書1 份、彰化縣警察局
    交通隊送達證書2 份，及受處分人之個人戶籍資料附卷可稽
    。然經本院依職權囑託彰化縣警察局和美分局訪查受處分人
    戶籍地址是否有人居住，經警員張義彬實地查訪結果後，該
    單位函覆略以：「甲○○並未居住於戶籍地，僅有太太柯美
    蘭及媳婦王素珠住於該處。」等語；另該警員於95年3 月5
    日查訪當地鄰長謝忠樹，經其證稱：甲○○目前沒有無居住
    在和光路9 號，且其最少有20年未見過甲○○本人，此有彰
    化縣警察局和美分局99年3 月9 日和警分偵字第0990003804
    號函文暨訪查紀錄表2 紙在卷可按。此外，受處分人於97、
    98年間實際居住於「彰化縣田尾鄉○○路○ 段608 號」及「
    彰化縣溪湖鎮○○路○ 段728 號」一節，亦有受處分人陳報
    之中華電信繳費通知單4 份、三大有限電視公司收費單2份
    在卷可參，基此，受處分人辯稱其並未住居在原戶籍地，故
    未收到罰單云云，應足採信。是本件如附表所示之舉發通知
    單、裁決書寄發之戶籍地址，應非受處分人之實際居住處所
    ，堪以認定。原處分機關未再詳予調查受處分人是否另有他
    址可為送達，僅以戶籍登記地寄發裁罰文件，上開送達程序
    即未完足，不生合法送達之效力。從而，本件如附表所示之
    舉發違規通知單既未經合法送達，受處分人自無從依該舉發
    通知單自動繳納最低額罰鍰，更遑論據知到案期限而能依限
    到案聽候裁決並陳述意見，是受處分人逾期到案自屬不可歸
    責，原處分機關以此逕行裁處最高罰額之處分，難認適法。
四、綜上所述，本件如附表所示之裁決書既均未合法送達予受處
    分人，異議期間無從起算，是受處分人雖均遲至99年1月26
    日始提起本件異議，仍未逾期，異議自屬合法。又本件受處
    分人未合法收受如附表所示之舉發違規通知單，已如前述，
    故難認其係故意不依限到案，從而原處分機關之裁決，即難
    認為有當，自應由本院將原處分均撤銷，均發回原處分機關
    俟舉發違規通知單合法送達後，另為適當之處分，以資適法
    。
五、據上論結，應依道路交通管理處罰條例第87條第2項、道路
    交通案件處理辦法第20條前段，裁定如主文。
中    華    民    國    99    年    3     月    31    日
                  交通法庭        法  官  黃玉齡
以上正本證明與原本無異。
如不服本裁定，應於裁定送達後5日內向本院提出抗告狀 (須附
繕本 )。
中    華    民    國    99    年    3     月    31    日
                                  書記官  黃鏽金
附表：
┌──┬─────┬───────┬────────────┬─────┬───────┐
│編號│本院案號  │  裁決時間    │違規時間違規地點違規事實│裁決金額  │掣單舉發日期  │
│    │          │  裁決文號    │                        │          │舉發通知單文號│
│    │          │              │                        │          │              │
├──┼─────┼───────┼────────────┼─────┼───────┤
│ 1  │99年度交聲│99年1月14日   │98年8月28日上午7時12分  │罰鍰5400元│98年9月6日    │
│    │字第198號 │彰監四字第裁  │北斗鎮○○路與中寮路口  │          │彰縣警交字第  │
│    │          │64-IA0000000號│闖紅燈                  │          │IA0000000號   │
├──┼─────┼───────┼────────────┼─────┼───────┤
│ 2  │99年度交聲│98年8月14日   │98年1月18日上午8時54分  │罰鍰5400元│98年2月2日    │
│    │字第199號 │彰監四字第裁  │秀水鄉○○路與安鶴路口  │          │彰縣警交字第  │
│    │          │64-IA0000000號│闖紅燈                  │          │IA0000000號   │
├──┼─────┼───────┼────────────┼─────┼───────┤
│ 3  │99年度交聲│98年12月18日彰│98年7月9日晚上8時45分   │罰鍰1200元│98年7月9日    │
│    │字第200號 │監四字第裁    │溪湖鎮○○路段 (東昇生鮮│          │彰警交字第    │
│    │          │64-I00000000號│前)                     │          │I00000000號   │
│    │          │              │不緊靠道路右側停車    │          │              │
└──┴─────┴───────┴────────────┴─────┴───────┘

司法院資訊處製作；財團法人民間司法改革基金會備份。
